臺灣高等法院高雄分院刑事裁定
110年度毒抗字第504號
抗  告  人  
即  被  告  洪昆城




上列抗告人因聲請強制戒治案件，不服臺灣高雄地方法院中華民
國110 年12月2 日裁定(110 年度毒聲字第1353號)，提起抗告，
本院裁定如下：
    主  文
抗告駁回。
    理  由
一、本件抗告意旨略以：抗告人即被告甲○○（以下稱「被告」）
    觸犯毒品防制條例罪，於高雄戒治所觀察勒戒，經由戒治所
    內心理醫師評估後，認定被告有再犯吸食毒品傾向，導致被
    告遭予聲請裁定強制戒治，被告對機構內之心理評估醫師的
    臨床評估分數標準，及前科紀錄與社會穩定度之評分標準不
    服，故提出抗告聲請，理由如下：㈠被告不知醫師的臨床評
    估分數如何評分，或許因被告患有精神病症導致被告與醫師
    談話上，被醫師誤認為態度不佳，沒有悔改之心，那其實並
    不是被告本意，如被告沒有悔改之心，當初就不會自行來戒
    治所報到，並接受採尿檢驗，呈陰性反應；㈡關於前科紀錄
    部分，縱使被告之前曾犯下他案，但都已執行完畢，但前開
    處罰已因當時的時空背景而消滅，不應該將司法前案紀錄作
    為是否裁定強制戒治之主要依據，而與一罪不二罰及不溯及
    既往原則有違；㈢關於社會穩定度之評估部分，本件被告因
    兒子去世，導致被告患上精神病症，民國108年經高雄市立
    凱旋醫院治療（凱診(乙)字第3446號）診斷無法工作，並且
    家母年事已高，雙腿萎縮，患有子宮癌，不便前來探視，另
    外家妹也不符合探視之標準，故不可以有無家人探視及工作
    ，作為本件被告的評分依據，這樣對於本件被告是非常不公
    平的云云。
二、按觀察、勒戒後，檢察官或少年法院（地方法院少年法庭）
    依據勒戒處所之陳報，認受觀察、勒戒人無繼續施用毒品傾
    向者，應即釋放，並為不起訴之處分或不付審理之裁定；認
    受觀察、勒戒人有繼續施用毒品傾向者，檢察官應聲請法院
    裁定或由少年法院（地方法院少年法庭）裁定令入戒治處所
    強制戒治，其期間為6 個月以上，至無繼續強制戒治之必要
    為止，但最長不得逾1 年，毒品危害防制條例第20條第2 項
    定有明文。次按勒戒處所應注意觀察受觀察、勒戒人在所情
    形，經醫師研判其有或無繼續施用毒品傾向後，至遲應於觀
    察、勒戒期滿之15日前，陳報該管檢察官或少年法院（庭）
    ，觀察勒戒處分執行條例第8 條第1 項亦定有明文。依據上
    開規定，受觀察、勒戒人有無繼續施用毒品之傾向，係由醫
    師研判。而關於有無繼續施用毒品傾向之評估標準，法務部
    已於110 年3 月26日以法矯字第11006001760 號函修正頒布
    「有無繼續施用毒品傾向評估標準紀錄表」、「有無繼續施
    用毒品傾向評估標準評分說明手冊」，上開評分說明手冊載
    明判定之原則：「受觀察勒戒人入所後，經過2 週時間的觀
    察、勒戒，由處所及醫療人員依據其各項紀錄、資料及觀察
    勒戒期間之行為表現，加以評分。在勒戒人入所4-6週後，
    可再做一次評估以做必要之評分修正。每一大項皆有靜態因
    子與動態因子。先以靜態因子分數評分，靜態因子分數總分
    在60分（含）以上為『有繼續施用毒品傾向』；60分以下，與
    動態因子分數相加，如果總分在60分（含）以上，為『有繼
    續施用毒品傾向』」，又評估標準紀錄表及說明手冊中「前
    科紀錄與行為表現」之第1 題及第3 題之計分方式修正如下
    (餘無修正)：㈠第1 項「毒品犯罪相關司法紀錄」：計分方
    式修正為每筆(次)5 分，總分上限為10分；㈡第3 項「其他
    犯罪相關紀錄」：計分方式修正為每筆(次)2分，總分上限
    為10分。是被告有無「繼續施用毒品傾向」，係依具體個案
    之臨床實務及相關事證等情綜合判定，有其相當之專業依據
    及標準，且涉及專門醫學，另衡酌強制戒治的目的，是為協
    助施用毒品者戒斷毒品的心癮及身癮，所為的一種保安處分
    類型，該評估標準是適用於每一位受觀察、勒戒處分之人，
    具一致性、普遍性、客觀性，並加以綜合判斷的結果，倘其
    評估由形式上觀察，無擅斷或濫權等明顯不當的情事，法院
    自應予以尊重。
三、經查：
　㈠被告因施用第一級毒品，於110 年4 月8 日經原審法院以  1
    10 年度毒聲字第366 號裁定令入勒戒處所觀察、勒戒確定
    ，於110 年10月18日送勒戒處所執行，至110 年12月17日期
    滿，且其於觀察、勒戒期間，經勒戒處所判定有繼續施用毒
    品傾向之事實，有原審法院110 年度毒聲字第366 號刑事裁
    定、臺灣高雄地方檢察署檢察官觀察勒戒處分執行指揮書、
    法務部○○○○○○○○110 年11月23日高戒所衛字第11010010820 
    號函暨所附有無繼續施用毒品傾向證明書及有無繼續施用毒
    品傾向評估標準紀錄表等資料附卷可稽。依上開有無繼續施
    用毒品傾向評估標準紀錄表之記載，被告在前科紀錄與行為
    表現方面評分25分，在臨床評估方面評分30分，在社會穩定
    度方面得分10分，靜態因子得分合計44分，動態因子得分合
    計21分，靜態因子與動態因子總分合計65分；而依法務部與
    衛生署共同修正之「有無繼續施用毒品傾向評分標準評分說
    明手冊」所定判定原則，得分在60分以上者，即可判定為有
    繼續施用毒品傾向。茲被告之得分為65分，已逾60分，故而
    判定有繼續施用毒品傾向。上開判定結果係依主管機關訂頒
    之評估基準進行，在客觀上並無逾越裁量標準，且上開判定
    結果是由專業醫師依前開評估基準所為之專業判斷，是法務
    部○○○○○○○○判定被告有繼續施用毒品之傾向，顯非無據。
　㈡再者，毒品危害防制條例規定強制戒治之目的，係因施用毒
    品成癮者，其心癮甚難戒除斷絕，致再犯率偏高，故有持續
    收容於戒治處所施以強制戒治之必要，是該條例第20條第2
    項，係屬強制規定，只需觀察、勒戒後，經評定受觀察、勒
    戒人有繼續施用毒品傾向者，檢察官即應聲請法院裁定令入
    戒治處所施以強制戒治。被告既有施用第一級毒品海洛因之
    事實，並由原審法院裁定送勒戒處所執行觀察、勒戒後，經
    法務部○○○○○○○○依個案之臨床實務及具體事證，專業評估判
    定被告為「有繼續施用毒品傾向」，尚未戒除毒癮，則為降
    低其再次施用毒品之危險性，自有依法施以強制戒治之必要
    。
　㈢被告雖執前詞，提起抗告。惟查：
　⒈藥物濫用本有其生理上成癮及心理依賴之問題，在毒品之戒
    除工作，除了毒癮之緩解外，心理之依賴程度及戒毒者之人
    格特質、社會適應性及與家族是否能夠給予支持亦屬於相當
    重要之一環，故有無施用毒品傾向在認定上所須考量之問題
    點相當複雜，非僅如抗告人所認定之「真心悔改」為準，被
    告執抗告意旨㈠指摘原審認定不當，並無足取。
　⒉司法實務或醫學臨床上，具有毒品前科紀錄者，或因長期有
    機會接觸毒品，或因欲藉由毒品作用暫時隔絕現實環境，其
    反覆性、繼續性地再犯施用毒品犯行之機率，確實較沒有毒
    品前科者高，則行為人之前科紀錄，客觀呈現是否長期慣用
    毒品之事實，自屬評估其有無施以強制戒治之重大考量因素
    ，故法務部將前科紀錄列為評估有無繼續施用毒品傾向之評
    分標準之一，並無不正當之連結，且有其專業性之考量，法
    院應予尊重。況法務部已於110 年3 月26日修正實施「有無
    繼續施用毒品傾向評估標準紀錄表」及「有無繼續施用毒品
    傾向評估標準評分說明手冊」，將其中「毒品犯罪相關司法
    紀錄」之計分方式修正為每筆（次）5 分，總分上限為10分
    、「其他犯罪相關司法紀錄」之計分方式修正為每筆（次）
    2 分，總分上限為10分，已避免因前案紀錄比重過高而致使
    其他項目形同虛設之弊。被告徒指該評估標準將已執行完畢
    之前案紀錄列入，置其於不平等之起點而非公平云云，亦非
    可採。
　⒊至被告又以其能前來接見之家屬僅有母親，而母親不僅年事
    已高且行動不便，妹妹則不具前來辦理接見之資格，始致「
    入所後家人是否訪視」之項目為「無，得分5 分」云云，依
    法務部○○○○○○○○網頁上之「一般接見」及「行動接見」之介
    紹，雖然觀察勒戒收容人以配偶及直系血親為限，然除了親
    自前往高雄戒治所接見外，尚得選擇「使用通訊設備接見」
    之行動接見，是被告以前詞請求撤銷原審強制戒治裁定等語
    ，尚屬無據。
四、綜上所述，原審依憑該勒戒處所依個案之臨床實務及具體事
    證之綜合評分及判定被告為「有繼續施用毒品傾向」結果，
    據以認定檢察官之聲請為正當，裁定被告令入戒治處所施以
    強制戒治，其期間為6 個月以上，至無繼續強制戒治之必要
    為止，但最長不得逾1 年，並無不合，被告執前詞抗告，為
    無理由，應予駁回。
據上論結，應依刑事訴訟法第412條，裁定如主文。
中　　華　　民　　國　　111 　年　　1 　　月　14 　　日
                  刑事第二庭    審判長法  官  孫啓強
                                      法  官  鄭詠仁
                                      法  官  周賢銳
以上正本證明與原本無異。
不得再抗告。
中　　華　　民　　國　　111 　年　　1 　　月　　14　　日
　　　　　　　　　　　　　　　　　　　書記官  梁美姿